臺灣士林地方法院民事判決
                          108年度湖訴字第8號
原      告
即反訴被告

法定代理人  黃亮友  


訴訟代理人  陳冠甫律師
被      告
即反訴原告  王蓮珠  

訴訟代理人  吳啟孝律師
複代理人    梅玉東律師
上列當事人間給付工程款事件，經本院於民國111年4月29日言詞
辯論終結，判決如下：
    主      文
被告應給付原告新臺幣30萬700元，及自民國108年3月5日起至清
償日止，按週年利率百分之5計算之利息。
原告其餘之訴駁回。
訴訟費用由被告負擔二分之一，餘由原告負擔。
本判決第一項得假執行；但被告如以新臺幣30萬700元為原告預
供擔保後，得免為假執行。
原告其餘假執行之聲請駁回。
反訴原告之訴及假執行之聲請均駁回。
反訴訴訟費用由反訴原告負擔。
    事實及理由
壹、本訴部分：
一、原告主張：
  ㈠兩造於民國107年6月14日簽訂工程合約書（該契約下稱系爭
    契約），被告委託伊就門牌臺北市○○區○○路0段000巷00號11
    樓房屋（下稱系爭房屋）進行設計，並施作裝潢工程（
　　下稱系爭工程），約定總工程為新臺幣（下同）330萬元，
    其中尾款為33萬元。嗣被告於工程期間要求追加施作窗簾工
    程（此部分工程費用為7萬元）與原證2追加表（下稱系爭追
    加表，見本院卷第41頁）所示之追加工程項（下稱系爭追加
    項，費用為2萬2,950元），以致上述工程無法於原定之完工
    期日（即107年10月22日）完成，延至同年月30日始全數完
    竣。然伊與被告完成驗收工作後，向被告請求工程尾款與追
    加工程款合計39萬7,950元（已扣除家具代扣款2萬5,000元
　　。計算式：330,000＋70,000＋22,950－25,000＝397,950）
　　，被告竟違約任意扣款，僅於同年12月14日給付4萬7,450元
　　，尚有35萬500元（計算式：397,950－47,450＝350,500。
　　下稱爭議款項）迄未給付，就該違約行為，依照系爭契約第
    14條第2項約定（見本院卷第26頁），並應加給違約金。爰
    依系爭契約之法律關係，請求被告給付上開未付之工程款（
　　即爭議款項）及違約金。
　㈡對於被告抗辯之陳述：
  ⒈依照兩造間手機通訊對話內容（詳原證5，見本院卷第115頁
　　），可知被告曾同意追加施作窗簾工程與系爭追加項，否則
    豈會匯付系爭追加表內、水電工程中消防感知器之費用2,45
　　0元。又，伊嗣後有依被告於驗收過程中之指示修補瑕疵，
    並無被告所述未辦理驗收程序之情形，此由兩造間手機通訊
    對話內容（詳原證4，見本院卷第105至113頁）亦可確認。
　⒉被告抗辯有部分工程未施作乙節，其中木作噴漆部分，施工
    當時即建議以塗裝版材施工，以節省工期，並經被告同意，
    該工法變更不應認為該項工程未施作；有部分則係經被告同
    意變更原設計（對照原證4之對話內容，見本院卷第109頁所
    示被告所列1.～5.）。另外，關於浴室大理石材之顏色，乃
    該石材呈現之自然色澤，並非瑕疵，至於該石材裂痕則係原
    材料本身所具之裂痕（詳原證6，見本院卷第283至285頁）
　　，亦非施作過程有瑕疵情形。
  ㈢聲明為：
　⒈被告應給付原告35萬500元，及自起訴狀繕本送達翌日起至清
    償日止，按週年利率百分之5計算之利息。
　⒉被告應自107年12月21日起至清償日止，按日給付3,321元。
　⒊願供擔保請准宣告假執行。
二、被告抗辯：
  ㈠伊委託原告施作之工程中（細目見本院卷第31至39頁），有
    諸多工程項（詳如附表一項次1～5，整理自被告之民事答辯
    暨反訴狀，見本院卷第70頁）未施作，或未依約定規格施作
    （即附表一項次6，參照本院卷第80頁由被告製作之表格內
    容編號6），抑或有瑕疵，且未依約辦理驗收完畢，依照系
    爭契約第6條第1項第5款約定，無由要求被告給付工程尾款
　　。另關於工程瑕疵部分，伊曾通知原告修繕瑕疵，然原告並
    未完全修復，伊自得依民法第264條第1項規定，拒絕給付系
    爭工程尾款。又，系爭追加表為原告單面所製作，不僅施作
    前未經伊同意，於施作後也未經驗收，更有瑕疵，豈能要求
    伊給付該表所示追加項之工程費。此外，伊並無違約情事，
　　原告請求伊給付違約金，亦難謂有據等語。
　㈡聲明為：
　⒈駁回原告之訴。
　⒉如受不利判決，願供擔保請准免為假執行。
三、法院之判斷：
  ㈠查，兩造間簽訂工程承攬契約（即系爭契約），由被告委託
    原告就系爭房屋進行設計，並施作裝潢工程（即系爭工程）
　　，雙方約定總工程款330萬元，尾款部分為33萬元，原定完
    工日期為107年10月22日，原告實際交屋日為同年月30日，
    以及兩造間確有如原證4、5所示之手機通訊對話（見本院卷
    第105至113頁、115頁），被告並已於同年11月30日遷入系
    爭房屋居住使用，而就爭議款項（含系爭工程尾款在內）部
    分，被告迄未給付等情，有兩造間工程合約書（即原證1，
    見本院卷第23至39頁）、前開手機通訊對話紀錄在卷可憑，
    且為被告所不爭執（對照本院卷第68、121、123、297至298
    頁），是此部分事實，堪以認定。
　㈡關於原告請求給付爭議款項及違約金部分，被告則以前揭情
    詞置辯，是本件應審酌之爭點為：⒈被告有無要求原告施作
    系爭追加表所示系爭追加項？⒉原告於107年10月30日始完工
    ，是否構成給付遲延？⒊原告得否求被告給付爭議款項？得
    請求之金額若干？⒋原告得否請求被告給付違約金？茲分別
    論述如下：
  ⒈被告應有要求原告施作系爭追加表所示之系爭追加項：
　　核對兩造間工程合約書所附之委託施作工程項目明細（見本
    院卷第31至39頁），原告所述之窗簾工程與系爭追加表所列
    爭議追加工程，確實均未列載於原先委託施作之工程項目中
　　，被告既自承已付清原告所述之窗簾工程費用7萬元、系爭
    追加表項次1所列消防感知器之費用2,450元（詳本院卷第68
　　、115頁），按諸經驗法則及全辯論意旨，原告主張被告並
    要求原告施作上開非屬原施工項目之追加工程項乙節，應堪
    信實。
　⒉原告至107年10月30日始完工，並未構成給付遲延：
　  承前所述，被告既有委託施作前述追加工程項，且系爭追加
    表上所列水電工程、主臥牆面砌磚及泥作追加項目確有實際
    施作，亦有財團法人台灣住宅品質消費者保護協會（下稱住
    宅消保會）製作之鑑定報告書（下稱系爭鑑定報告）可參（
　　詳系爭鑑定報告第19頁），客觀上，自可能影響原定之完工
    時程，是原定完工時程當應合理延展。本院審酌原定完工期
    限為107年10月22日，原告完工交屋日期為同年月30日，差
    距僅有7日，倘扣除不得施工之例假日，原告實際延展交付
    日期僅有5日，且參酌系爭契約第9條（工程變更）第4項約
    定：「設計變更、工程變更致使局部或全部停工，其合理延
    展工程期限，由雙方協議之。」（見本院卷第25頁）之意旨
　　，既有窗簾工程與爭議追加工程之追加，亦應協議合理延展
    工期。綜上以解，上述被告完工交付時間，客觀上，可認係
    工期合理延展之範圍，且屬不可歸責於原告之事由所致，當
    不構成給付遲延。
　⒊原告僅得請求被告給付部分爭議款項：
  ⑴按，系爭契約第6條（付款辦法）第1項（甲方付款方式應依
    下列規定辦理）第5款約定為：「全部工程全部驗收完畢，
    乙方（按：即原告）得向甲方（按：即被告）申請結清本契
    約所餘款項。計三十三萬元」。依照該契約條款約定意旨，
    原告就本件委託施作之裝潢工程，應於全數完工，且經被告
    驗收，無工程瑕疵之情形，始得請求被告給付全數之工程尾
    款。又按，工作有瑕疵者，定作人得定相當期限，請求承攬
    人修補之。承攬人不於前條第一項所定期限內修補瑕疵，或
    依前條第三項之規定拒絕修補或其瑕疵不能修補者，定作人
    得解除契約或請求減少報酬。但瑕疵非重要，或所承攬之工
    作為建築物或其他土地上之工作物者，定作人不得解除契約
　　。民法第493條第1項、第494條亦有明文規定。
　⑵經核，審酌兩造之手機對話紀錄（即原證4，見本院卷第105
    至107頁）內容，可認被告於驗收時，即已發現並告知原告
    施作之工程存有數項瑕疵【例如：1.（木工）玄關門縫調整
　　、廚房壁面補板、廚房門片再調整縫隙、實木桌缺口再修磨
　　、更衣間抽頭修改1cm 。2.（油漆）TV展示櫃牆面、書房牆
    面、主臥及小房間地面矽力康。3.（石材美容）客浴檯面及
    背牆美容。4.（磁磚）陽台地面髒污。5.（玻璃）書房書櫃
    玻璃拉門、更衣間明鏡。6.（水電）兩衛浴馬桶蓋插座加裝
    防水蓋。7.主臥小房間床墊（但是估價單好像也沒有多估架
    高）】，並請求修補；嗣以手機傳訊告知原告，施作之工程
    項目中有部分未施作，該未施作部分之工程款應由工程尾款
    中扣除，且待澄清後再行與原告結算（詳原證5，見本院卷
    第115頁）。另，系爭鑑定報告第11至22頁（詳如附件），
    亦認原告施作之工程確有部分未施作，或存有瑕疵待修補，
    以及原告於107年11月間已將工班完全撤離系爭房屋，未就
    前述前疵再進行修補。準此，被告就原告未施作之工程項及
    未再進行修補之工程瑕疵，提出減少報酬要求，當合於民法
    第493條第1項、第494條規定，待被告請求減少之價金經確
    認後（詳於下述），以工程尾款為扣抵仍有餘額時，被告就
    該餘額始有給付義務。
　⑶以下審酌原告得請求減少系爭工程報酬之數額：
　①關於被告抗辯伊委託原告施作之工程項有諸多工程項（詳如
　　附表一項次1～4未施作），或有未依約定規格施作（即附表
　　一項次6）或有瑕疵而未進行修繕（含該等項目應減少之報
　　酬數額或需進行修繕費用數額）等情，有附件所示鑑定報告
　　節影本可佐，並詳敘該瑕疵之狀況，此部分之鑑定意見，並
　　無悖離經驗法則或有其他不可憑採之情形，自堪作為判斷之
　　依據。準此，被告就前揭指摘之工程項，請求減少報酬4萬
　　5,800元（計算式：4,000元＋17,000元＋6,000元＋8,000元
　　＋10,800元＝45,800元）乙節，應屬可採。至於原告爭執系
　　爭鑑定報告就此部分所為鑑定有失公允、欠當，或曾經被告
　　同意變更設計云云，則未舉證以明，其主張自無從憑採，附
　　此敘明。
　②關於被告抗辯如附表一項次5，原告亦有未施作之情形乙節
　　。本院審酌原告提出之樣本實物K6306AD塗裝版材實物特性
　　（即以該塗裝板材之安設代替原訂木工施作後刷漆，且為業
　　界室內裝修裝潢行之有年油漆工程工法，可免除現場油漆加
　　工，節省工料縮短工時），並經系爭鑑定報告予以肯認（詳
　　如附件），以及安設該塗裝版材之費用確實較未上漆之木皮
　　版價格為高（對照本院卷第327、329頁之價額表資料可明）
　　，且被告亦曾傳送訊息予原告、表示同意接受該變更後之工
　　法（即原證4中，被告曾傳送訊息接受：2.噴漆定義上之問
　　題我們也沒有再爭議。見本院卷第109頁）等各情，認為關
　　於附表一項次5之工程，應非屬原告未施作之情形。至於系
　　爭鑑定報告雖認為原告施作之該工程項現況價值為「0」，
　　應係忽略前開塗裝板材價格較未上漆之木皮板價格為高所致
　　，此部分鑑定意見與本院認定不同，為本院所不採，附此敘
　　明。
　③關於系爭鑑定報告第20頁⑷、⒈所載，該報告第44頁照片編
　　號41之鋁門窗與原定設計圖不符部分，本院審酌系爭鑑定報
　　告已敘明該變更並不影響該鋁門窗使用機能，且被告曾傳送
　　訊息予原告表示同意接受該變更後之工法（即原證4中，被
　　告曾傳訊息：4.鋁門窗的問題我們也接受這樣的安裝。見本
　　院卷第109頁），是被告就此部分，請求減少報酬，並無理
　　由，難予准許。
　④關於系爭鑑定報告第20頁⑸、⒈所載，該報告第43頁照片編
　　號39、40之客房浴室大理石檯面石材瑕疵部分，本院審酌該
　　照片中之大理石材色澤與原訂之色澤（卡拉拉白）並無重大
　　明顯差異，以及大理石價格之區間甚大，依兩造就該工程項
　　約定價格推斷，所列石材等級出現裂紋，尚難認屬重大瑕疵
　　，暨該照片所示狀況應非完全無法進行修補或補強，是依民
　　事訴訟法第222條規定意旨，綜酌卷附資料（含本院卷第39
　　頁中，關於客浴面盆石材檯面工程費用為18,000元）與全辯
　　論意旨，認此項瑕疵，被告得請求減少之報酬數額以3,000
　　元為適當。
　⑤關於系爭鑑定報告第21頁⑸、⒋所載，該報告第47頁照片編
　　號47所示、主臥室及客浴室排氣扇未妥善安裝瑕疵部分，本
　　院審酌該照片中所示之安裝瑕疵尚非重大，且得進行修補，
　　以及新增抽風機配線含抽風管2處之施作費用為5,600元（參
　　照本院卷第33頁），是依民事訴訴法第222條規定意旨，認
　　此項瑕疵，被告得請求減少之報酬數額以1,000元為適當。
　⑥關於系爭鑑定報告第22頁⑸、⒏所載，該屋電視櫃設計天然
　　木皮材質，該表面有非耐磨瑕疵部分，本院審酌設計裝潢費
　　用與其價值本屬正比關係，木材貼皮之設計較為簡省方便，
　　但費用亦較低廉，如改以天然石材，其費用自然增加甚多，
　　消費者當有所取捨。而本件兩造就此項設計，於當初既無爭
　　執，系爭鑑定報告亦認該設計並無承重問題，關於此項設計
　　與施工即不能認屬瑕疵。故被告抗辯此項設計及施工有瑕疵
　　，請求減少報酬乙節，並無理由，難予准許。
　⑦小結：上述屬於原告施工瑕疵部分，被告得請求減少之報酬
　　共應為4萬9,800元（計算式：45,800＋3,000＋1,000＝49,8
　　00）。
　⑷關於系爭追加項，被告確有委託原告追加施作，且經原告施
　　作完成等情，已如前述。對於系爭追加項之工程費用餘額2
　　萬500元（計算式：系爭追加項工程費總額22,950元－被告
　　已給付之消防感知器費用2,450元＝20,500元），被告當有
　　給付義務，是原告此部分請求，應予准許。又，被告雖抗辯
　　系爭追加項未曾委託原告追加施作，或原告並未施作云云，
　　與前揭認定不符，難認可採。至於系爭鑑定報告就主臥牆面
　　砌磚及泥作追加項（系爭鑑定報告第19頁最下方欄位），雖
　　認原告之報價有逾市場行情價2,700元（計算式：15,000－
　　12,300＝2,700）之情，然而原告就此追加項之施作並無瑕
　　疵，兩造既合意追加施作，已如上述，就此項施工價格與市
　　場價格之落差，自無由於嗣後要求減價，附此敘明。
  ⑸綜上，原告得請求被告給付之爭議款項為30萬700元（計算式
    ：350,500－49,800＝300,700）。　　　
  ⒋原告不得請求被告給付違約金：
    承前所述，原告得向被告請求系爭工程尾款，於結算被告得
    請求減少報酬數額確定前，難認條件已經成就，且屬不可歸
    責於被告之情形。是則，原告主張被告有遲延給付之違約情
    情，應加付違約金乙節，即非可採。原告此部分請求，無從
    准許。
四、從而，原告依兩造間工程承攬契約之法律關係，請求被告給
    付30萬700元，及自起訴狀繕本送達翌日即108年3月5日（回
    證見本院卷第53頁）起算之法定遲延利息，如主文第一項所
    示，為有理由，應予准許。逾此範圍之請求，則無理由，應
    予駁回。
五、上開原告勝訴部分，所命給付之價額未逾50萬元，應依職權
    宣告假執行；而被告陳明願供擔保，請准宣告免為假執行，
    亦無不合，爰酌定相當擔保金額准許之。又，原告其餘假執
    行之聲請，已失所附麗，應併予駁回。
貳、反訴部分：
一、反訴原告除援引本訴之答辯，並主張：
　㈠反訴被告未施作部分系爭工程，或未依約定之規格施作，且
    經要求修補瑕疵，卻未完全修復，更於107年11月間將工班
    完全撤離系爭房屋，得認反訴被告已明示拒絕施作與補正，
    依民法第492條、第495條規定，伊當得請求反訴被告返還應
    減少之報酬29萬1,325元（詳附表二，整理自被告之民事答
    辯暨反訴狀，見本院卷第80頁），並依系爭契約第14條第1
    項約定加給違約金52萬4,700元（暫請求自107年10月23日起
    至108年3月31日止，計159日之違約金。計算式：工程總價
    千分之一即3,300元×遲延151日＝524,700元）。又，反訴被
    告之不完全給付行為另造成系爭房屋之客廳靠窗牆面、次臥
    與主浴隔間牆面出現滲漏水情形（詳被證4，見本院卷第173
    頁），為修復該滲漏水所造成之損害須費22萬5,991元（詳
    被證5，見本院卷第175頁），爰依民法第767條第1項後段、
    第184條第1項、第227條（加害給付）規定，請求被告給付
    該修繕費（上開請求金額合計為104萬2,016元。計算式：2
　　91,325＋524,700＋225,991＝1,042,016）。
  ㈡聲明為：
　⒈反訴被告應給付反訴原告104萬2,016元，及自反訴追加狀繕
    本送達翌日起至清償日止，按週年利率百分之5計算之利息
　　；並自108年4月1日起至工程驗收完畢日止，按日給付訴原
    告3,300元。
　⒉願供擔保，請准宣告假執行。
二、反訴被告則援引本訴之主張，另抗辯：
　㈠反訴被告為施作系爭工程所未約定之窗簾工程與系爭追加工
    程，雙方曾合意延長約定之完工期日，嗣於107年10月30日
    完工，並無施工逾期之情形，反訴原告應無由請求違約金。
    又，系爭房屋所屬大樓屋齡已24年有餘，所述滲漏水情形之
    原因可能多種，與系爭工程（含系爭追加工程）之施作應無
    關係，系爭鑑定報告雖認次臥與主浴隔間牆面出現滲漏水情
    形與反訴原告施作工法有關，但系爭鑑定報告就該部分之鑑
    定，應有進一步說明何以形成其結論之必要。
　㈡聲明為：
　⒈駁回反訴原告之訴。
　⒉如受不利判決，願供擔保請准免為假執行。
三、法院之判斷：
　㈠關於請求返還系爭工程款應減少之報酬部分：
　　如本訴部分所述，反訴原告得減少系爭工程報酬之數額，扣
    抵應給付反訴被告之爭議款項數額已有不足，是反訴原告請
    求反訴被告返還此筆款項，並無理由，無從准許。
　㈡關於違約金之請求部分：
　　如本訴部分所述，因追加工程增加工作項目，原定完工時程
    應合理延展，反訴被告完工交付時間，係工期合理延展之範
    圍，且屬不可歸責於反訴被告之事由所致，不構成給付遲延
　　。是以，反訴原告依系爭契約第14條第1項約定，請求反訴
    被告給付違約金，亦非有據，無從准許。
　㈢關於系爭房屋之客廳靠窗牆面、次臥與主浴隔間牆面出現滲
    漏水情形之修繕費請求部分：　　
　⒈按，當事人主張有利於己之事實者，就其事實有舉證之責任
    。民事訴訟法第277 條前段定有明文。又民事訴訟如係由原
    告主張權利者，應先由原告負舉證之責，若原告先不能舉證
    ，以證實自己主張之事實為真實，則被告就其抗辯事實即令
    不能舉證，或其所舉證據尚有疵累，亦應駁回原告之請求（
    最高法院104 年度台上字第41號判決意旨參照）。
　⒉經核，房屋牆壁出現滲漏水之原因，不一而足，有多種可能
    性，尤其，系爭房屋之屋齡已有24年之久，且位於臺灣北部
    地區，受地理、氣候環境等因素影響，該區域內房屋出現潮
    濕狀況（俗稱壁癌）之情形者，所在多有。檢視系爭鑑定報
    告，就系爭房屋內客廳靠窗牆面、次臥與主浴隔間牆面出現
    滲漏水情形，並未施作一般常見之檢測方式（例如：水管加
    壓檢測法、地面蓄水靜置法等），僅利用水分測試儀器於該
    處牆面進行濕度檢測，即研判系爭房屋次臥與主浴隔間牆面
    出現滲漏水情形，與反訴被告之施工工法有關。然而，牆面
    出現超過正常數值之潮濕數據，僅呈現潮濕之現象，至於水
    分源頭？成因？等等，難以僅憑潮濕之現象輕易斷定。系爭
    鑑定報告既無其他確切之鑑測方法可以佐證，此部分鑑定意
    見即難逕予憑採。綜酌上情，反訴原告就上開牆面出現滲漏
    水狀況，確切之原因？是否與反訴被告之施工存有相當因果
    關係？既未能舉證以明，依照前開規定及說明，反訴原告請
    求反訴被告給付滲漏水之修繕費用，即難認有據，無從准許
    。
四、從而，反訴原告本於民法第492條、第495條、第767條第1項
    後段、第184條第1項、第227條，以及系爭契約第14條第1項
    之法律關係，請求反訴被告返還應減少之報酬、給付違約金
    及滲漏水修繕費，均無理由，應予駁回。又其假執行之聲請
　　，已失所附麗，應併予駁回。
參、本件事證已明，兩造其餘攻擊防禦方法及所提證據，經審酌
    後認與本件判決結果不生影響，爰不再逐一論述，併此敘明
　　。
中　　華　　民　　國　　111 　年　　5 　　月　　31　　日
                      民事庭法　官　施月燿
以上為正本係照原本作成。
如不服本判決，應於送達後20日內，向本院提出上訴狀並表明上
訴理由，如於本判決宣示後送達前提起上訴者，應於判決送達後
20日內補提上訴理由書（須依對造人數附繕本）。
中　　華　　民　　國　　111 　年　　5 　　月　　31　　日
                            書記官  朱鈴玉

附表一
編號 被告抗辯原告未施作部分 合約書估價單工程項目暨編號  1 客浴室除霧板 玻璃工程F-4  2 窗簾盒（次臥及傭人房） 木作工程D⑵木作工程23  3 窗簾盒（次臥及傭人房）刷漆 油漆工程E2-11  4 弱電配電箱 水電工程C-8-2  5 噴漆工程 油漆工程E、E2  被告未依規格施作部分   6 鞋櫃皮坂（以繃布材質施作） 木作工程D⑴木作工程3 

附表二（金額：新臺幣）
編號 反訴被告未施作部分 合約書估價單工程項目暨編號 經系爭鑑定報告鑑定之已施作現況價值減原定工程項報價之差額（即被告抗辯應減少該項工程報酬之數額）或修補瑕疵費用數額 備註  1 客浴室除霧板 玻璃工程F-4   4,000元   2 窗簾盒（次臥及傭人房） 木作工程D⑵木作工程23  17,000元    3 窗簾盒（次臥及傭人房）刷漆 油漆工程E2-11   6,000元   4 弱電配電箱 水電工程C-8-2   8,000元   5 噴漆工程 油漆工程E、E2 245,525元   編號 反訴被告未依規格施作部分     6 鞋櫃皮坂（以繃布材質施作） 木作工程D⑴木作工程3  鑑定報告認為4,400元（詳鑑定報告第19頁）  被告陳報10,800元（按：被告原就此部分之計算有誤，但於言辯終結後所陳報資料已更正） 被告之計算與鑑定報告之計算有出入 合計   被告於言詞辯論終結前陳報合計291,325元